臺灣臺中地方法院刑事判決　　　　　　　95年度易字第2228號
公　訴　人　臺灣臺中地方法院檢察署檢察官
被　　　告　丁○○
選任辯護人　陳惠玲律師
上列被告因詐欺案件，經檢察官提起公訴（九十四年度偵字第八
四一五號），本院判決如下：
    主    文
丁○○無罪。
    理    由
一、公訴意旨略以：被告丁○○於民國九十二年四月間，擔任兆
    惠國際企業有限公司（下稱兆惠公司）總經理，於任職期間
    見兆惠公司財務周轉不靈，竟起貪念而利用之，意圖為自己
    不法之所有，透過不知情之乙○○（原名為張平淇）向職司
    廚師之告訴人甲○○表示兆惠公司周轉不靈，需要告訴人入
    股投資新臺幣（下同）三十五萬元，告訴人因而誤認被告已
    獲兆惠公司之授權向其徵資入股，即與被告同往址設臺中縣
    太平市○○路一三號之寶華商業銀行太平分行（原為泛亞銀
    行太平分行）申辦貸款三十五萬元以投資入股兆惠公司，經
    寶華銀行核貸後，告訴人即於九十二年六月間某日與被告同
    至寶華銀行並填寫相關文件後，由被告取走印鑑章、用以存
    入所貸款項之活期儲蓄存款帳戶（帳號為00000000
    000號）、用以清償貸款之支票存款帳戶（帳號為000
    00000000號）之存摺、提款卡，以使被告得以將該
    款項交與兆惠公司完成投資入股。然被告嗣即將該三十五萬
    元取為己用，成功詐騙告訴人而取得該三十五萬元，因認被
    告涉犯刑法第三百三十九條第一項詐欺取財罪嫌云云。
二、按犯罪事實應依證據認定之，無證據不得認定其犯罪事實；
    又不能證明被告犯罪者，應諭知無罪之判決，刑事訴訟法第
    一百五十四條第二項、第三百零一條第一項分別定有明文；
    而認定不利於被告之事實，須依積極證據，苟積極證據不足
    為不利於被告事實之認定時，即應為有利於被告之認定，更
    不必有何有利之證據；又事實之認定，應憑證據，如未能發
    現相當證據，或證據不足以證明，自不能以推測或擬制之方
    法，以為裁判之基礎，最高法院分別著有三十年上字第八一
    六號、四十年臺上字第八六號判例可資參照。次按所謂以詐
    術使人交付，必須被詐欺人因其詐術而陷於錯誤，若其所用
    方法，不能認為詐術，亦不致使人陷於錯誤，即不構成該罪
    ，最高法院著有四十六年臺上字第二六○號判例可資參照。
三、公訴人認被告涉有刑法第三百三十九條第一項詐欺取財罪嫌
    ，無非係以：(1)告訴人甲○○之指述; (2)兆惠公司負責人己○○於偵查中之陳述；(3)證人乙○○之證述；(4)證人戊○○
    之證述；(5)寶華商業銀行函文二份（附有申請書、借據、本
    票、約定書、往來明細、催繳紀錄、上開帳戶往來明細）、
    中國信託商業銀行函文一份（附有證人戊○○之匯款申請書
    多紙）、中華商業銀行函文一份（附有被告匯款申請書一紙
    ）、中華郵政股份有限公司臺中郵局函文一份（附有張恒婕
    帳戶立帳申請書一份）；(6)為金錢交易之人雖應自負諸如相
    對人之信用風險等交易風險，惟交易之主體乃債之關係之成
    立要件，恆屬債之關係中最重要之要件無疑，而被告於為上
    開行為時為兆惠公司之總經理，其所為當足讓人認為已獲兆
    惠公司之授權而代理兆惠公司為之，竟復以兆惠公司需要資
    金為由向告訴人陳稱可申貸上開款項後投資兆惠公司，客觀
    上足使告訴人誤以為係兆惠公司授權被告而為之，被告之此
    種行為已足評斷係詐術之施用，告訴人復確陷於對於交易主
    體認知之錯誤，此可由告訴人本係對己○○提起告訴為證，
    被告後即取用上開款項，偵查中自始均否認取得上開印鑑章
    、存摺、提款卡之情則亦足證被告主觀上有不法所有之意圖
    等節，為其所憑依據。訊據被告堅詞否認有何詐欺犯行，陳
    稱：伊僅協助告訴人辦理貸款，貸款所得用於兆惠公司等語
    。
四、經查：
  (一)證人己○○於本院審理時證稱：伊自九十一年起至九十五年
    止，擔任兆惠公司負責人，被告為兆惠公司之總經理，乙○○與被告先有成立公司的構想，才來找伊，用伊的名字和信
    用成立兆惠公司，公司實際上營運由被告負責，乙○○有向
    伊說兆惠公司資金不足要找告訴人出資，開會時有提到找告
    訴人出資這件事，伊當時沒有反對，表示沒有意見，且兆惠
    公司是否需要貸款是由被告決定等語（參見本院卷第一二一
    、一二二、一二四、一二六、一二八頁），證人乙○○於本
    院審理時亦證稱：要請告訴人入股是伊先有這樣的想法再向
    證人己○○、被告報備同意等語（參見本院卷第一六八頁）
    ，則有關兆惠公司是否需要貸款事宜，係屬被告權限，且兆
    惠公司要找告訴人出資一事，業有經開會討論，兆惠公司名
    義負責人己○○亦對找告訴人出資乙節表示沒有意見，足見
    被告並非未經兆惠公司授權，自行請求告訴人向銀行貸款予
    兆惠公司，難認被告有對告訴人施用詐術，是公訴人指稱被
    告實際未獲兆惠公司授權，卻向告訴人募款入股，係被告對
    告訴人所施用之詐術云云，顯有誤會。
  (二)告訴人於警詢中陳稱：伊於九十二年六月幫忙兆惠公司負責
    人己○○向泛亞銀行太平分行信用貸款三十五萬元等語（參
    見九十四年他字第三五九號偵查卷宗第六頁），又於本院審
    理時以證人身分證稱：證人乙○○找伊入股，一開始伊不同
    意，因伊不想被綁在公司，伊不想入股，證人乙○○又問伊
    是否願意貸款給兆惠公司使用，兆惠公司會每月繳交貸款，
    伊就去辦理貸款等語（參見本院卷第一三二頁），且證人戊○○於本院審理時證稱：告訴人跟伊說他只是去向泛亞銀行
    貸款出來給兆惠公司使用，告訴人說他當時只要把他的名義
    借給兆惠公司去開票，告訴人說他不是股東等語，核與告訴
    人所述相符，足見告訴人向銀行貸款予兆惠公司，係借貸性
    質，並非投資入股。另告訴人於警詢時陳稱：因兆惠公司財
    務發生困難，而向伊借款等語（參見九十四年他字第三五九
    號偵查卷宗第六頁），於偵查中陳稱：「（問：都不願意成
    為股東了，而且公司經營不善，為什麼還要向銀行貸款後借
    給公司？）後來又找我二、三次，朋友關係，也希望他能渡
    過難關」等語（同上卷第二○頁），又於本院審理時以證人
    身分證稱：當時被告並沒有說什麼條件，只是說每月公司會
    還貸款不用伊擔心，叫伊負責勤益技術學院的駐點餐廳，也
    沒有提到盈餘分配的問題，亦沒有提到可獲得什麼利益，伊
    想每月貸款只有一萬多元而已，公司不可能還不出來，伊當
    時只是想幫忙公司而已（參見本院卷第一三三、一三八頁）
    ，可見告訴人同意向銀行貸款交予兆惠公司時，已知兆惠公
    司財務困難，基於想幫忙兆惠公司渡過難關之心態，才向銀
    行貸款借予兆惠公司，則告訴人對兆惠公司之財務狀況並無
    誤認，經其自行評估後，同意以其名義向銀行貸款，並無陷
    於錯誤情事，是被告所為，實與詐欺取財之構成要件不符。
  (三)公訴人認被告後即取用上開款項，且在偵查中自始均否認取
    得上開印鑑章、存摺、提款卡之情，則亦足證被告主觀上有
    不法所有之意圖云云。然公訴人所舉之前述(1)至(6)之證據，
    並無被告自行取用上開款項之證明資料，且告訴人於本院審
    理時以證人身分證稱：伊不確定去辦理貸款時，被告是否在
    場，辦理貸款所需之開戶資料、存摺、提款卡等物，伊不清
    楚何人拿走等言（參見本院卷第一三四、一三九頁），又證
    人丙○○即兆惠公司會計人員於本院審理時證稱：告訴人剛
    辦完貸款之後，伊有拿到該上開泛亞銀行乙存帳戶存摺、甲
    存支票、印章、提款卡，之後由伊保管供兆惠公司使用，至
    於是何人交給伊的，伊沒有印象，被告有指示伊用帳戶的錢
    支付廠商貨款等語（參見本院卷第一四二、一四五、一四六
    頁），則上開泛亞銀行乙存帳戶存摺、甲存支票、印章、提
    款卡係由證人丙○○保管，並非被告取得，公訴人就此顯有
    誤會，況告訴人所貸得款項本欲供兆惠公司使用，上開印鑑
    章、存摺、提款卡由兆惠公司之會計丙○○保管，並以貸款
    款項支付廠商貨款，自為事理所許，尚難以此而認被告自始
    有不法所有之意圖。
  (四)按債務人於債之關係成立後，如有債務不履行之情形，在一
    般社會經驗上可能之原因甚多，縱令出於惡意而有遲延給付
    或不為給付之情事，苟無足以證明其債之關係發生時自始故
    意藉此從事財產犯罪之積極證據，仍不得僅以債信違反之積
    極客觀事態，推定債務人自始有詐欺取財之犯意。查告訴人
    於九十二年五月九日向泛亞銀行貸款之後，兆惠公司仍有按
    期自九十二年六月九日開始繳納本息至同年十二月九日，自
    九十三年一月九日起方開始跳票，嗣於九十三年二月十三日
    又繳納二期本息，再於同年三月二十六日繳納一期本息，此
    有寶華商業銀行太平分行九十四年十月二十七日（94）寶平
    字第四六三號函文及函附之告訴人活期儲蓄存款支票存款往
    來明細在卷可稽（參見九十四年度偵查第八四一五號卷第六
    四至六九頁），兆惠公司既有繳納十期之本息，顯見兆惠公
    司係因事後財務困難才未繼續償還貸款，是尚難僅以此債信
    違反之積極客觀事態，推定被告自始有詐欺取財之犯意。
  (五)告訴人於本院審理時證稱：當時被告要伊入股並有說什麼條
    件，只說每月公司會還貸款，並要伊負責勤益技術學院的駐
    點餐廳，當時公司二個月沒有發薪水，伊想說幫公司貸款來
    發薪水，結果貸款下來公司也沒有發薪水等語（參見本院卷
    第一三三頁），公訴人因此而認被告以上述條件誘使告訴人
    申辦貸款供兆惠公司使用。然告訴人向銀行貸款予兆惠公司
    ，係屬借貸關係，並非入股投資，業如前述，被告向告訴人
    借得前述三十五萬元款項後，縱未對告訴人履行上開承諾，
    然對於當時告訴人評估受償風險（兆惠公司之資力、與被告
    等人之交情、所借貸之金額等）之判斷不生影響，況證人乙○○於本院審理時證稱：貸款下來後，有處理告訴人及其他
    員工之薪水，只因貸款太少沒有辦法全部處理完畢等語（參
    見本院卷第一六八頁），是此行為尚難謂係施用詐術，被告
    事後縱未履行上開承諾，亦僅係事後民事債務不履行之問題
    ，尚難執此以刑法詐欺罪相繩。
  (六)另己○○於偵查中陳述，並未具結，故無證據能力；證人乙○○於偵查中證述僅說明向告訴人接洽之經過，並不能證明
    起訴書所載之犯罪事實；證人戊○○於偵查中證述被告事後
    又開立告訴人支票向其票貼，然此部分非公訴人起訴之範圍
    ；而寶華商業銀行函文二份（附有申請書、借據、本票、約
    定書、往來明細、催繳紀錄、上開帳戶往來明細）、中國信
    託商業銀行函文一份（附有證人戊○○之匯款申請書多紙）
    、中華商業銀行函文一份（附有被告匯款申請書一紙）、中
    華郵政股份有限公司臺中郵局函文一份（附有張恒婕帳戶立
    帳申請書一份）等資料，僅係前述貸款帳戶相關資金紀錄，
    亦難以此直接推論被告有施用詐術之行為或不法所有之意圖
    ，故卷內之證據均不足證明被告涉嫌本件詐欺取財之犯行。
五、綜上所述，依卷證顯示之客觀證據，尚難認被告有對告訴人
    施用詐術及告訴人陷於錯誤之情事，且未達通常一般之人均
    不致於有所懷疑，而得確信其為真實之程度，即與刑法詐欺
    取財罪之構成要件不符，揆諸前揭條文及判例意旨，不得僅
    憑推測或擬制之方法，即遽為被告有罪之論斷，是本件應屬
    民事糾葛，尚難以刑法詐欺罪相繩。此外，本院復查無其他
    積極證據足資認定被告有何公訴人所指之詐欺取財犯行，被
    告之犯行既屬不能證明，依首揭規定，應諭知被告無罪之判
    決。
六、本件被告既經本院為無罪之諭知，檢察官請求擴充犯罪事實
    部分（詳見本院卷第一九四至一九九頁之臺灣臺中地方法院
    檢察署論告書），即與已經起訴部分無想像競合或修正前牽
    連犯之裁判上一罪之關係，且未經起訴，自非本院所得併予
    審究者，應由檢察官另依法處理，附予敘明。
據上論斷，應依刑事訴訟法第三百零一條第一項，判決如主文。
中　　華　　民　　國　　96　　年　　6 　　月　　20　　日
                  刑事第十三庭  審判長法  官  李秋娟
                                      法　官  陳得利
                                      法　官  黃裕仁
上正本證明與原本無異。
如不服本判決，應於送達後十日內向本院提出上訴狀（須附繕本
），上訴於臺灣高等法院臺中分院。
                                　　　書記官  王嘉仁
中　　華　　民　　國　　96　　年　　6 　　月　　20　　日
